【裁判字號】    95,簡上,28
【裁判日期】    950920
【裁判案由】    確認界址等
【裁判全文】
臺灣雲林地方法院民事判決              95年度簡上字第28號
上  訴  人  甲○○
被  上訴人  乙  ○
訴訟代理人  丙○○
上列當事人間請求確認界址事件，上訴人對於中華民國95年5 月
3 日本院虎尾簡易庭95年度虎簡字第66號第一審判決提起上訴，
本院於95年9 月6 日言詞辯論終結判決如下：
    主      文
上訴駁回。
第二審訴訟費用由上訴人負擔。
    事實及理由
一、被上訴人主張：伊所有坐落雲林縣二崙鄉○○段1206地號（
    重測前為惠來厝段第982 地號）土地與上訴人所有坐落同地
    段1205地號（重測前為惠來厝段第981-3 地號）土地相鄰，
    民國92年間因雲林縣西螺地政事務所辦理二崙鄉地籍圖重測
    時，伊以民國55年土地重劃後所蓋的圍牆外緣現況指界（即
    如原審判決書附件鑑定圖編號Q1點），上訴人則主張依原審
    判決書附件鑑定圖編號Q 點為界，發生指界不一，本案前揭
    二筆土地如依上訴人所指位址為界，則伊所有之上開1206地
    號土地面積減少41.49 平方公尺，上訴人前開1205地號土地
    卻增加4.42平方公尺；又前揭二筆土地毗鄰處雙方早於20幾
    年前即建有圍牆，雙方均相安無事，惟此次地籍圖重測時雙
    方就前揭二筆土地間之界址既有爭議，爰此提起本訴，以謀
    解決等語；並聲明：確認前揭二筆土地以原審判決書附件鑑
    定圖編號「Q1－R 」點之連接線為界。原審就此部分為被上
    訴人勝訴判決，經上訴人提起訴後，被上訴人於本院為駁回
    上訴之聲明。
二、上訴人則以：如依雙方圍牆舊址為界，則伊的土地面積即有
    不足，且現在之測量儀器及技術應較以前好，應以原審判決
    書附件鑑定圖編號「Q －R 」點之連接線為準等語，資為抗
    辯；並聲明：廢棄原判決，確認兩造所有前揭土地應以原審
    判決書附件鑑定圖編號「Q －R 」點之連接線為界。
三、得心證之理由：
  (一)被上訴人主張：其所有坐落雲林縣二崙鄉○○段1206地號土
    地與上訴人所有坐落同地段1205地號土地相毗鄰，上揭兩筆
    土地南邊以原審判決書附件鑑定圖編號R 點為界址點，雙方
    並無爭執，惟北邊究以舊圍牆外緣（即如原審判決書附件鑑
    定圖編號Q1點）？抑或依重測後新點（即如原審判決書附件
    鑑定圖編號Q 點）？為界址點，兩造於92年間雲林縣西螺地
    政事務所辦理二崙鄉地籍圖重測時，發生指界不一情事，為
    上訴人所不爭執。
  (二)按土地經界係就土地之自然狀態，區分為複數之單位，使之
    便於各權利主體間，區分行使其權利範圍之界線；而經界既
    出於人為的劃分，當事人間不免會各執一詞發生爭執，土地
    界址發生紛爭時，歷來主要認定界址之依據便是地籍圖。惟
    地籍圖如不精確，則非不可本於鄰接各土地之買賣契約或地
    圖；經界標識之狀況（經界路、經界木、木樁、基石、埋炭
    等）；經界之沿革（房屋、廚房、廁所、自來水管、水溝之
    位置及系爭土地之利用狀況）；登記簿面積與各土地實測面
    積之差異等各項資料，作為判斷經界之資料，予以合理認定
    （曾華松大法官所著「經驗法則在經界訴訟上之適用」一文
    參酌）。本件兩造就前揭二筆土地毗鄰界址於雲林縣西螺地
    政事務所辦理地籍圖重測時發生爭議，則前揭二筆土地之界
    址究以何處為正確，茲析述如下：
    1.就經界沿革而言：
      上訴人於原審曾自承：「55年土地重劃後，就以照片上圍
      牆，也就是以如附件鑑定圖編號Q1為界建築，圍牆建了有
      十多年，建屋時有申請領建築執照及使用執照，圍牆沒有
      設計在內，是按照伊田地的範圍來施作，是房屋建築好之
      後才施作的」等語【詳參原審卷(二)第43頁筆錄】。另被上
      訴人於原審亦自認：「圍牆的地基作了20幾年，那是50幾
      年土地重劃就建造圍牆地基」等語【詳見原審卷(二)第24頁
      筆錄】。再者，原審法官多次履勘現場，並拍攝上開二筆
      土地現況照片，如附件鑑定圖編號Q1點確為上訴人所有前
      揭12 05 地號土地上住宅舊圍牆外緣【詳原審卷(一)第23頁
      、卷(二)第68頁】。是由兩造前揭陳詞及實際使用狀況等三
      者互參以觀，可知本案上開二筆土地北側向以原審判決書
      附件鑑定圖編號Q1點（即上訴人之舊圍牆外緣）為界址點
      ，係兩造長久以來之共識與認知。
    2.就登記簿面積與各土地實測面積之差異而言：
      依現土地登記謄本所示，上訴人所有前揭1205地號土地其
      登載面積為2,939 平方公尺，而被上訴人所有前揭1206地
      號土地其登載面積為3,004 平方公尺，固有前揭地號土地
      登記謄本2 份在卷可稽（詳原審卷中之本院94年度訴字第
      105 號卷第6 、7 頁）。惟經原審囑託內政部土地測量局
      就兩造所指界址施測結果，上揭二筆土地若以被上訴人所
      指「Q1－R 」點連線為界，則不論Q1－R 點連線與M1－N1
      點連線，抑或與M －N 點連線所圍之面積，上訴人所有前
      揭1205地號土地面積為~s2;2,903.03~s1;平方公尺，均減少35.97
      平方公尺；另被上訴人所有前揭1206地號土地面積為3,00
      2.91平方公尺，則短少1.09平方公尺。但若以上訴人所指
      「Q －R 」點連線為界，則不論Q －R 點連線與M1－N1點
      連線，抑或與M －N 點連線所圍之面積，上訴人所有前揭
      1205地號土地面積為2,943.42平方公尺，均增加4.42平方
      公尺；被上訴人所有前揭1206地號土地面積為2,962.51平
      方公尺，則均短少41.49 平方公尺一節，有原審判決書附
      件鑑定圖所示之面積分析表可考。此外參以，上訴人所有
      之前揭1205地號土地，於92年地籍圖重測前原為惠來厝段
      981 －3 地號，該筆土地係分割自同段981 －1 地號，有
      上訴人提出之土地登記謄本1 份在卷可稽（詳原審卷中之
      本院94年度訴字第105 號卷第7 頁）。又前揭惠來厝段98
      1 －3 地號土地於55年土地重劃時，其圖面面積僅為~s2;2,87
      8 ~s1;平方公尺一節，有雲林縣西螺地政事務所95年3 月1 日
      雲西地二字第095000086 號函附之重測前後面積分析表1
      份在卷可憑【詳原審卷(二)第55、56頁】；較之現在土地登
      記謄本所登載面積2,939 平方公尺，顯增加61平方公尺。
      是以原審判決書附件鑑定圖編號「Q1－R 」點連線所計算
      出來之前揭1205地號土地面積~s2;2,903.03~s1;平方公尺，亦較符
      合55年土地重劃時原惠來厝段981 －3 地號（即現來惠段
      1205地號）土地面積。
    3.其次，內政部土地測量局受原審法院囑託就兩造之前揭二
      筆土地北側爭議界點鑑測，究以「Q 點」或「Q1點」與重
      測前地籍圖上之點相符？經該局使用精密電子測距經緯儀
      ，在前揭二筆土地附近檢測重測時測設之圖根點，經檢核
      合格後，作為該測區之控制點，然後以各圖根點為基點，
      用上列儀器分別施測前揭二筆土地當事人指界之位置及附
      近界址點，並計算其坐標值輸入電腦，以自動繪圖儀展繪
      於鑑測原圖上，然後依據雲林縣西螺地政事務所保管之地
      籍圖、地籍調查表、宗地資料等資料，謄展繪本案有關土
      地地籍圖經界線，原審判決書附件鑑定圖編號O 點至Q 點
      距離為14.74 公尺，至於編號O 點至Q1點距離為15.14 公
      尺（舊圖距離為15.03 公尺），是以重測前地籍圖套合鄰
      近無爭議之經界分析，其中Q1點較符合重測前地籍圖乙節
      ，亦有卷附之補充鑑定圖【詳原審(二)第58頁】1 份可參。
      承上，兩造之前揭二筆土地北側爭議界點，既經內政部土
      地測量局以精密準確之電子測距經緯儀施測，其中「Q1點
      」較符合舊地籍圖，則前揭二筆土地自應以原審判決書附
      件鑑定圖編號「Q1－R 」點連線為界較屬可取。
    4.綜上，本件被上訴人主張兩造所有前揭二筆土地相鄰處應
      以原審判決書附件鑑定圖編號「Q1－R 」點連線為界，尚
      屬可採，應予准許；至上訴人所辯為無可取。是則原審判
      決於法並無違誤，上訴意旨猶仍指摘原判決不當，求予廢
      棄改判，為無理由，應予駁回其上訴。
四、據上論結，本件上訴為無理由，依民事訴訟法第436 條之1
    第3 項，第449 條第1 項，第78條，判決如主文。
中    華    民    國    95    年    9     月    20    日
                  民事第一庭  審判長法  官  洪兆隆
                                    法  官  蔡碧蓉
                                    法  官  蔣得忠
以上正本係照原本作成。
不得上訴。
中    華    民    國    95    年    9     月    20    日
                                    書記官  賴成育


司法院資訊處製作；財團法人民間司法改革基金會備份。
